【裁判字號】    97,易,1323
【裁判日期】    980331
【裁判案由】    傷害等
【裁判全文】
臺灣高雄地方法院刑事判決              97年度易字第1323號
                                      98年度易字第145 號
公  訴  人  臺灣高雄地方法院檢察署檢察官
被      告  癸○○
            乙○○
            戊○○○
            辛○○○
上列被告等因傷害等案件，經檢察官聲請以簡易判決處刑（97年
度偵字第3900號），本院認不宜以簡易判決處刑，改依通常程序
審理，暨檢察官追加起訴（97年度偵續字第383 號），本院判決
如下︰
    主  文
癸○○犯公然侮辱罪，處拘役貳拾日，如易科罰金，以新臺幣壹
仟元折算壹日；又犯傷害罪，處拘役伍拾日，如易科罰金，以新
臺幣壹仟元折算壹日，應執行拘役陸拾日，如易科罰金，以新臺
幣壹仟元折算壹日。
乙○○、辛○○○共同犯傷害罪，各處有期徒刑參月，如易科罰
金，均以新臺幣壹仟元折算壹日。
戊○○○共同犯傷害罪，處拘役參拾日，如易科罰金，以新臺幣
壹仟元折算壹日。
    事  實
一、癸○○於民國96年11月間某日，前往乙○○所經營位在高雄
    縣林園鄉○○村○○路153 號之水電材料行，購買水龍頭1
    具，嗣因認商品有瑕疵，屢向乙○○要求更換新品未果後，
    於96年12月17日下午5 時30分，前至乙○○前揭營業中之水
    電材料行詢問水龍頭更換事宜，因乙○○外出，癸○○竟基
    於公然侮辱之犯意，在上開不特定人得以共聞共見之處所，
    對在店內之戊○○○（即乙○○之配偶）辱罵「幹妳娘」、
    「臭雞掰」（臺語發音）等語，足以貶損戊○○○之人格評
    價。癸○○復於同日晚間9 時30分，前至乙○○上開水電材
    料行，因前揭買賣糾紛及稍早辱罵戊○○○之事，與乙○○
    發生口角，其2 人竟均基於傷害他人身體之犯意，徒手毆打
    對方，在場之戊○○○及辛○○○見乙○○遭受毆打，乃加
    入乙○○傷害他人身體之犯意聯絡，由戊○○○以手抓向癸○○之臉部；辛○○○則自後方接近癸○○，混亂中，乙○○遭癸○○推倒在地，辛○○○徒手毆打癸○○背部，癸○○遭辛○○○毆打後，接續前開傷害人身體之犯意，以手往
    後揮向辛○○○之頭部，致辛○○○倒地，嗣乙○○、辛○○○起身後，接續前開傷害人身體之犯意，分持木棍毆打癸○○，戊○○○則於癸○○離去前，接續前開傷害人身體之
    犯意，另持小掃把毆打癸○○，致乙○○受有右胸壁挫傷、
    疑似腦震盪；辛○○○受有頭皮擦挫傷併腦震盪；癸○○受
    有全身多處撞擊傷（右眼角3 公分、左臉頰4 公分、人中1
    公分、右下巴1 公分、左手前臂4 公分×1 公分、右手腕3
    公分×1 公分、右小腿共3 處【3 公分×0.3 公分、5 公分
    、1 公分×1 公分】、後腰部7 公分×5 公分）、左臉頰割
    裂傷、右小腿多處割裂傷及第4 腰椎骨折合併第4 、5 腰椎
    滑脫之傷害。
二、案經戊○○○告訴及癸○○、乙○○、辛○○○訴由高雄縣
    政府警察局林園分局移送臺灣高雄地方法院檢察署檢察官偵
    查後聲請簡易判決處刑及追加起訴。
    理  由
壹、證據能力部分：
一、被告癸○○部分：
  (一)按被告以外之人於偵查中向檢察官所為陳述，除顯有不可信
    之情況者外，得為證據，刑事訴訟法第159 條之1 第2 項定
    有明文。偵查中對被告以外之人所為之偵查筆錄，或被告以
    外之人向檢察官所提之書面陳述，性質上均屬傳聞證據。惟
    現階段刑事訴訟法規定檢察官代表國家偵查犯罪、實施公訴
    ，依法其有訊問被告、證人及鑑定人之權，證人、鑑定人且
    須具結，而實務運作時，檢察官偵查中向被告以外之人所取
    得之陳述，原則上均能遵守法律規定，不致違法取供，其可
    信度極高。是被告以外之人前於偵查中已具結而為證述，除
    反對該項供述得具有證據能力之一方，已釋明「顯有不可信
    之情況」之理由外，不宜即遽指該證人於偵查中之陳述不具
    證據能力。本件證人壬○○、丙○○偵查中之陳述部分，既
    經具結，尚無證據證明顯有不可信之情況，且經檢察官聲請
    到庭接受詰問，賦予被告反對詰問之機會，依前開說明，證
    人壬○○、丙○○於偵查中之陳述，應均有證據能力。
  (二)按被告以外之人於審判外之言詞或書面陳述，除法律有規定
    者外，不得作為證據。又被告以外之人於審判外之陳述，雖
    不符前4 條之規定，而經當事人於審判程序同意作為證據，
    法院審酌該言詞陳述或書面陳述作成時之情況，認為適當者
    ，亦得為證據。當事人、代理人或辯護人於法院調查證據時
    ，知有第159 條第1 項不得為證據之情形，而未於言詞辯論
    終結前聲明異議者，視為有前項之同意，刑事訴訟法第159
    條第1 項、第159 條之5 第1 項、第2 項分別定有明文。查
    本案認定事實所引用之卷證資料，除原已符同法第159 條之
    1 至第159 條之4 規定、及法律另有規定等傳聞法則例外規
    定，而得作為證據外，其餘卷證資料，並無證據證明係公務
    員違背法定程序所取得，而被告癸○○於本院審理時，均不
    爭執其證據能力，且本院審酌前揭陳述作成時之情況，並無
    違法取證之瑕疵，亦認以之作為證據為適當，是本件有關被
    告以外之人於審判外之言詞或書面陳述等供述證據，依前揭
    法條意旨，自均得為證據。
二、被告乙○○部分：
    按被告以外之人於審判外之言詞或書面陳述，除法律有規定
    者外，不得作為證據。又被告以外之人於審判外之陳述，雖
    不符前4 條之規定，而經當事人於審判程序同意作為證據，
    法院審酌該言詞陳述或書面陳述作成時之情況，認為適當者
    ，亦得為證據。當事人、代理人或辯護人於法院調查證據時
    ，知有第159 條第1 項不得為證據之情形，而未於言詞辯論
    終結前聲明異議者，視為有前項之同意，刑事訴訟法第159
    條第1 項、第159 條之5 第1 項、第2 項分別定有明文。查
    本案認定事實所引用之卷證資料，除原已符同法第159 條之
    1 至第159 條之4 規定、及法律另有規定等傳聞法則例外規
    定，而得作為證據外，其餘卷證資料，並無證據證明係公務
    員違背法定程序所取得，而被告乙○○於本院審理時，均不
    爭執其證據能力，且本院審酌前揭陳述作成時之情況，並無
    違法取證之瑕疵，亦認以之作為證據為適當，是本件有關被
    告以外之人於審判外之言詞或書面陳述等供述證據，依前揭
    法條意旨，自均得為證據。
三、被告戊○○○、辛○○○部分：
  (一)按被告以外之人，於審判外之言詞或書面陳述，除法律有規
    定者外，不得作為證據；又被告以外之人（包括證人、鑑定
    人、告訴人、被害人及共同被告等）於檢察事務官、司法警
    察官或司法警察調查中所為之陳述，與審判中不符時，其先
    前之陳述具有較可信之特別情況，且為證明犯罪事實存否所
    必要者，得為證據，刑事訴訟法第159 條第1 項、第159 條
    之2 分別定有明文。是被告以外之人於司法警察（官）調查
    中所為之陳述，依刑事訴訟法第159 條第1 項規定，係屬傳
    聞證據，原則上無證據能力，惟如該陳述與審判中不符時，
    其先前之陳述具有較可信之特別情況，且為證明犯罪事實存
    否所必要者，依同法第159 條之2 規定（即刑事訴訟法第15
    9 條第1 項所指之「除法律有規定者外」），始例外認為有
    證據能力。如該陳述與審判中相符時，因該陳述並不符合刑
    事訴訟法第159 條之2 有關傳聞例外之規定，故不得作為認
    定本案犯罪事實有無之證據。此時，當以其於審判中之陳述
    作為證據。本件被告戊○○○、辛○○○認證人癸○○於警
    詢中所為之陳述，無證據能力，且因證人癸○○前開警詢中
    之陳述，核與審判中之陳述相符。是依前開說明，證人癸○○前開警詢中之陳述，並無傳聞證據例外之情形，應無證據
    能力，此時，當以證人癸○○於審判中之陳述作為證據。
  (二)證人癸○○於偵查中之陳述部分，既經具結，尚無證據證明
    顯有不可信之情況，且經本院依職權傳訊其到庭接受詰問，
    賦予被告戊○○○、辛○○○反對詰問之機會，依一(一)之說
    明，證人癸○○於偵查中之陳述，應有證據能力。
  (三)按被告以外之人於審判外之言詞或書面陳述，除法律有規定
    者外，不得作為證據。又被告以外之人於審判外之陳述，雖
    不符前4 條之規定，而經當事人於審判程序同意作為證據，
    法院審酌該言詞陳述或書面陳述作成時之情況，認為適當者
    ，亦得為證據。當事人、代理人或辯護人於法院調查證據時
    ，知有第159 條第1 項不得為證據之情形，而未於言詞辯論
    終結前聲明異議者，視為有前項之同意，刑事訴訟法第159
    條第1 項、第159 條之5 第1 項、第2 項分別定有明文。查
    本案認定事實所引用之卷證資料，除原已符同法第159 條之
    1 至第159 條之4 規定、及法律另有規定等傳聞法則例外規
    定，而得作為證據外，其餘卷證資料，並無證據證明係公務
    員違背法定程序所取得，而被告戊○○○、癸○○於本院行
    準備程序及審理時，均不爭執其證據能力，且本院審酌前揭
    陳述作成時之情況，並無違法取證之瑕疵，亦認以之作為證
    據為適當，是本件有關被告以外之人於審判外之言詞或書面
    陳述等供述證據，依前揭法條意旨，自均得為證據。
貳、實體部分：
一、被告癸○○部分：
  (一)訊據被告癸○○坦承於96年11月間向乙○○購買水龍頭1 具
    ，因覺水龍頭有瑕疵，要求乙○○更換，於96年12月17日晚
    間9 時30分許，在乙○○之水電材料行與乙○○發生爭執等
    情，然否認有何公然侮辱、傷害犯行，辯稱：並未於96年12
    月17日下午5 時30分許，出現在乙○○之水電材料行辱罵戊○○○，且係因乙○○、辛○○○出手對伊毆打，伊基於正
    當防衛反擊，其行為並無不法等語。經查：
  1.被告癸○○於96年12月17日下午5 時30分許，在上開地點，
    以上開穢語辱罵告訴人戊○○○之事實，業據證人即告訴人
    戊○○○於本院審理中證述綦詳（見本院97年度易字第1323
    號卷【下稱易字卷】第19、20頁）。核與證人壬○○於偵查
    及本院審理中證稱：伊在住家附近賣檳榔，檳榔攤之對面有
    丙○○經營之自助餐店，自助餐店隔壁係水電行，某日下午
    5 時30分許，聽見被告站在騎樓面對著水電行罵「幹你娘」
    、「臭雞掰」，水電行老闆娘（戊○○○）走出來等語（見
    臺灣高雄地方法院檢察署97年度偵字第3900號卷【下稱偵(一)
    卷】第30頁、易字卷第26、27頁）；證人丙○○於偵查及本
    院審理中證稱：伊在高雄縣林園鄉○○村○○路155 號經營
    自助餐店，某日下午5 、6 時許，正要收攤時，看見被告站
    在水電行外罵「幹你娘」、「臭雞掰」、「叫你先生出來」
    ，當時水電行只有老闆娘戊○○○在家，戊○○○表示其先
    生不在家，請被告晚一點過來，被告曾走到自助餐店指出其
    水龍頭損壞之處及水電行不讓其更換等語（見偵(一)卷第30頁
    、易字卷第22至24頁）均相符，應堪認定。又被告癸○○於
    97年12月17日晚間9 時30分許，在上開地點毆打乙○○、辛○○○之事實，業據證人即告訴人乙○○於警詢中（見警卷
    第8 頁）、證人即告訴人辛○○○於警詢、本院審理中陳述
    明確（見警卷第13、14頁、易字卷第87頁）。核與被告於本
    院審理中陳稱：伊以雙手推倒乙○○，以右手揮倒辛○○○
    等語（見易字卷第127 、128 頁）；證人黃當添於本院審理
    中證稱：96年12月17日晚間在乙○○住家對面檳榔攤，看見
    癸○○與乙○○在屋外吵架，癸○○出手推倒乙○○及出手
    毆打辛○○○等語（見易字卷第70至72頁）；證人龔美惠於
    本院審理中證稱：96年12月17日晚間9 時30分許，與辛○○○前去拜訪乙○○，乙○○與癸○○發生口角並互相拉扯，
    後來乙○○跌倒，癸○○並推倒辛○○○，辛○○○額頭流
    血等語（見易字卷第116 、120 頁）；證人戊○○○於本院
    審理中證稱：癸○○一進門態度很兇，與乙○○在屋內吵起
    來，2 人走到屋外互相拉扯，癸○○推乙○○肩膀附近，乙○○跌倒，眼鏡掉落地面，辛○○○走過來被癸○○用手一
    撥，跌倒在地流血等語（見易字卷第122 頁）均相符。另告
    訴人乙○○、辛○○○確於96年12月17日前往建佑醫院就診
    ，經診斷告訴人乙○○受有左胸壁挫傷；辛○○○受有頭皮
    挫傷併腦震盪等傷害之事實，復有建佑醫院之診斷證明書在
    卷可參（見警卷第30、31頁）。再徵諸告訴人乙○○、辛○○○所受上開傷害位置，分別係分佈於左胸或頭皮併腦震盪
    之情形，核與證人戊○○○上開證陳被告癸○○推乙○○肩
    膀附近、辛○○○額頭流血；被告癸○○自承推倒乙○○、
    揮倒辛○○○等動作所受之傷勢相符。是告訴人乙○○、辛○○○於上開時地，分別遭被告癸○○出手推倒、揮倒而受
    有上開傷害，應堪認定。至被告癸○○雖以前開情詞置辯，
    且證人甲○○、庚○○於本院審理中亦附和其詞，均證稱：
    96 年12 月17日下午5 時30分許，看見癸○○在高雄市中正
    體育場打籃球等語。惟：
  (1)被告癸○○於本院審理中陳稱：96年12月17日晚間9 時30分
    許，至乙○○之水電行拿水龍頭，一進到屋內，乙○○質問
    伊為何辱罵戊○○○等語（見易字卷第126 頁）。如告訴人
    戊○○○未曾向乙○○訴苦，乙○○何以會質問被告癸○○
    此事？如被告癸○○未曾辱罵戊○○○，致戊○○○不甘受
    辱，而向乙○○訴說，戊○○○何須為了1 具水龍頭故障之
    小糾紛，無中生有，得罪水電行之客戶即被告癸○○，並甘
    冒乙○○與被告癸○○發生衝突而受傷之風險？被告癸○○
    聽見乙○○上開質問，何以未出言反駁係戊○○○造謠生事
    ？又告訴人戊○○○於97年2 月19日、同年3 月4 日檢察官
    訊問時陳述遭被告癸○○辱罵之情節，被告癸○○均在場之
    事實，有訊問筆錄可參（見偵(一)卷第7 、30頁）。足見被告
    癸○○於97年2 月19日即已知悉告訴人戊○○○對其提出公
    然侮辱之告訴。參以被告癸○○於偵查中具狀陳稱：「96年
    12月17日17時30分至18時，本人平日開計程車執業，此時因
    為交通較會塞車，我會在技擊館的籃球場裡面看人家打籃球
    」等語（見偵(一)卷第42頁正面第3 至5 行）。如其上開陳述
    為真，則被告癸○○對其每日開計程車營業至下午5 時30分
    許，即前往籃球場觀看籃球比賽半小時之生活常態，理應記
    憶深刻，何以於上開偵訊期日均未向檢察官陳明此事？另證
    人甲○○於本院審理中證稱：伊每週前往中正體育場打籃球
    3 、4 日，係癸○○表示其於96年12月17日曾至中正籃球場
    打籃球，而不是伊記得癸○○確於當日在中正體育場打籃球
    ，因為已經過一段時間，不可能記住96年12月17日是否有打
    籃球等語（見易字卷第30頁）。證人甲○○既非每日均前往
    中正體育場打籃球，則其是否於96年12月17日前往上開地點
    打籃球，已非無疑。再者，證人甲○○於本院審理中證稱：
    97年1 月1 日有前往中正體育場打籃球，但不記得癸○○當
    天是否在籃球場等語（見易字卷第30頁）。證人甲○○既記
    不清楚被告癸○○是否於97年1 月1 日在中正體育館出現，
    又何能清楚記憶更早之日期（即96年12月17日）被告癸○○
    出現在中正體育場？另證人甲○○於本院審理中證稱：96年
    12月17日晚間8 時許離開球場時，被告還在打球等語（見易
    字卷第32頁），核與被告上開答辯狀所稱其停留在中正籃球
    場之時間為下午5 時30分至6 時等語（見偵(一)卷第42頁正面
    第3 至5 行）不符，已難輕信。又證人庚○○於本院審理中
    證稱：癸○○於96年12月17日後之當週四（即96年12月20日
    ）告知於96年12月17日遭人毆打，這件事在中正體育館打籃
    球之大部分人都知道等語（見易字卷第35頁）。如證人庚○○上開所證為真，則表示被告癸○○對其於96年12月17日遭
    毆打之事，曾主動向在中正體育館打球之證人庚○○及其他
    球友提及，而證人庚○○既然每週至少前往中正體育館打籃
    球2 次，被告癸○○要尋找證人庚○○證明其當日下午5 時
    30分許在中正體育館乙節，應非難事。然被告於偵查中具狀
    陳稱：「雖平日都會在此地（即中正體育館），問朋友也都
    只記得平日此時在這裡，但也不會記得此日此時是否有在（
    中正體育館）」等語（見偵(一)卷第42頁正面第7 至9 行），
    業已陳明問過球友之後，並無球友可證其於96年12月17日下
    午5 、6 時許在球場出現之事。而被告癸○○與證人庚○○
    為多年球友，被告癸○○既已知悉告訴人戊○○○提出公然
    侮辱告訴後，為證明其當日行蹤，衡情應無不詢問證人庚○○是否記得其96年12月17日行蹤乙事之理，是被告癸○○經
    詢問包括證人甲○○、庚○○等球友後，無人可確認其上開
    時日之行蹤，應可認定。是被告癸○○辯稱：未辱罵戊○○○等語；證人甲○○、庚○○證稱：癸○○於96年12月17日
    下午5 時30分許，在中正體育場打籃球等語，均不足採信。
  (2)按行為人對於現在不法之侵害，本乎防衛自己或他人權利之
    意思，在客觀上有時間之急迫性，並有實施反擊予以排除侵
    害之必要性，且其因而所受法益之侵害，亦符合相當性之情
    形，予以實施防衛行為（反擊）者，始稱相當，倘若行為人
    表面上縱受有侵害之狀態存在，然欠缺防衛之意思，反係本
    於加害對方之意圖，基於藉口報復、利用機會等情形，而實
    施犯罪行為，因其非出於防衛之意思，自不得認為其所為係
    屬「正當防衛」之防衛行為（最高法院84年度臺上字第3449
    號判決意旨可資參照）。本件被告癸○○與告訴人乙○○先
    於屋內發生爭吵，然後走至戶外繼續爭吵並辱罵對方、互相
    拉扯之事實，業據證人戊○○○、龔美惠於本院審理中證述
    明確（見易字卷第116 、120 、122 至124 頁）。參以被告
    癸○○於本院審理中陳稱：乙○○在屋外罵三字經，伊以「
    你敢怎麼樣」回嗆乙○○等語（見易字卷第127 頁），足見
    被告癸○○係在與告訴人乙○○發生爭執後，因氣憤難耐，
    乃起意傷害告訴人，並非基於防衛之意，被告癸○○就此傷
    害行為自不能主張正當防衛。
  2.按刑法上之公然侮辱罪，祗須侮辱行為足使不特定人或多數
    人得以共見共聞，即行成立。所謂侮辱，係以使人難堪為目
    的，以言語、文字、圖畫或動作表示不屑、輕蔑或攻擊之意
    思，足以對於個人在社會上所保持之人格及地位，達貶損其
    評價之程度，即足當之；是否符合侮辱之判斷，應顧及行為
    人之年齡、教育程度、職業與被害人之關係及社會整體之價
    值觀等情狀。查「幹妳娘」、「臭雞掰」等言語，在社會通
    念及口語意義上，係對他人人格貶損之詞及對他人道德之負
    面評價，足以令人感到難堪、不快，被告癸○○對告訴人戊○○○陳述該等言詞，自足以減損告訴人戊○○○之聲譽；
    又本件發生地點係在告訴人戊○○○配偶乙○○經營之水電
    材料行外之道路上，顯為不特定多數人得自由行走之公共空
    間，被告癸○○陳述上開言詞時，為不特定多數人所可共見
    共聞，所為符合「公然」之要件無疑。
  3.綜上所述，本件事證已臻明確，被告癸○○之公然侮辱及傷
    害犯行，應堪認定。
  (二)核被告癸○○所為，係犯刑法第277 條第1 項之傷害及同法
    第309 條第1 項之公然侮辱罪。被告癸○○基於單一之傷害
    犯行，同時傷害告訴人乙○○、辛○○○，係一行為觸犯數
    罪名、侵害數法益，應論以想像競合犯，並從一重處斷。另
    被告癸○○在同一時、地，先後以「幹妳娘」、「臭雞掰」
    等言語辱罵告訴人戊○○○，其所為時間緊接，所侵害者皆
    為告訴人戊○○○之名譽法益，其侵害告訴人戊○○○法益
    而接續實施之數個舉動，應論以接續犯。其所犯上開2 罪間
    ，犯意各別，行為互殊，應予分論併罰。爰審酌被告癸○○
    僅因細故即以不堪言語辱罵告訴人戊○○○，無視他人人格
    尊嚴，法治觀念淡薄；又徒手毆打告訴人乙○○、辛○○○
    ，無視社會法秩序之規範，且犯後未能坦承犯行，態度欠佳
    ，亦未與告訴人乙○○、辛○○○、戊○○○達成和解，誠
    屬不該；惟衡以被告癸○○並無前科，有臺灣高等法院被告
    前案紀錄表可憑，素行尚佳等一切情狀，分別量處如主文第
    1 項所示之刑。復考量被告癸○○職業為計程車司機，教育
    程度為高職畢業，家庭經濟狀況小康等情（參警卷第1 頁受
    詢問人欄位之記載），各諭知以新臺幣1 千元折算1 日之易
    科罰金折算標準，並定其應執行之刑及易科罰金之折算標準
    ，以示懲儆。
二、被告乙○○、辛○○○、戊○○○部分：
  (一)訊據被告乙○○、辛○○○、戊○○○（下稱被告乙○○等
    3 人）均否認有何傷害犯行，被告乙○○辯稱：伊遭癸○○
    以拳頭毆傷，基於正當防衛反擊，且未持木棍毆打癸○○；
    被告辛○○○辯稱：伊係上前勸架，即遭癸○○毆打倒地不
    起，並未持木棍毆打癸○○；被告戊○○○辯稱：伊站在乙○○、癸○○2 人中間勸架，只有出手拉住乙○○，並未以
    手抓癸○○臉部或拿小掃把毆打癸○○，如伊有毆打癸○○
    ，癸○○應會對伊毆打，伊不可能不受傷等語。經查：
  1.被告乙○○等3 人於上開時地共同毆打告訴人癸○○之事實
    ，業據證人癸○○於本院審理中證述綦詳，並證稱：乙○○
    一拳揮過來打中伊頭部，伊以雙手將乙○○推倒在地，然後
    辛○○○自伊後方徒手毆打伊背部，伊將辛○○○揮倒在地
    ，混亂中，戊○○○抓傷其臉部，之後，乙○○、辛○○○
    分持木棍對伊毆打，伊以右手抵擋辛○○○所持木棍之攻擊
    ，逃離現場前，戊○○○另持小掃把對伊毆打，伊以左手抵
    擋等語（見易字卷第127 至128 頁）。另告訴人癸○○確於
    96 年12 月17日晚間10時6 分許，前至霖園醫院就診，經診
    斷受有如事實欄所示傷害之事實，復有告訴人癸○○於96年
    12月17日拍攝之受傷照片、診斷證明書、急診紀錄表、護理
    記錄、病歷表、門診病歷記錄表可稽（見警卷第29頁、偵(一)
    卷第26、43、44頁、臺灣高雄地方法院檢察署97年度偵續字
    38 3號卷【下稱偵續卷】第3 至5 頁）。因告訴人癸○○係
    在與被告乙○○等3 人發生爭執後約半小時，即至該醫院驗
    傷，可見告訴人癸○○驗傷之時間與上開發生爭執之時間相
    當接近，告訴人癸○○既與被告乙○○3 人發生爭執後，未
    及騎走機車而倉皇離去，並即前往就醫，顯見上開傷害應係
    在與被告乙○○等3 人爭執時所造成。再徵諸告訴人癸○○
    所受上開傷害位置，主要係分佈臉部、左手前臂、右手腕、
    後腰部之撞擊傷，核與告訴人癸○○證陳遭被告辛○○○徒
    手毆打腰部，以右手抵擋辛○○○持木棍攻擊；遭被告戊○○○以手抓向臉部，以左手抵擋戊○○○持小掃把攻擊等動
    作所受之傷勢；及證人吳興家於偵查中證稱：癸○○於96年
    12月17日至霖園醫院急診，由伊負責診療並開立診斷證明書
    ，診斷證明書記載之撞擊傷，一般係指瘀青、紅腫、疼痛，
    而無開放傷口，也稱為鈍傷。癸○○之左臉頰紅腫是大面積
    ，寬度比單純撕裂傷之紅腫大10倍以上，應係撞擊伴隨割裂
    ，而非單純之割裂傷，左臉頰之傷口長約4 公分，可能係指
    甲所傷；人中與嘴角之裂傷係比較單純之裂傷；左手肘有平
    行之紅腫，應係長條狀物品所傷；右手肘之傷勢係遭鈍器邊
    緣摩擦所致，屬於鈍器傷；後腰部一大片紅腫，雖無器物造
    成之傷痕，但可能係因衣物阻擋而未顯現痕跡等語均相符（
    見偵續卷第3 至5 頁）。是告訴人癸○○於上開時地與被告
    乙○○等3 人發生爭執時，遭被告乙○○等3 人以上開方式
    攻擊受有傷害，亦堪認定。至被告乙○○3 人固以前開情詞
    置辯，且證人黃當添、丁○○、龔美惠於本院審理中亦附和
    其詞，證人黃當添證稱：乙○○只與癸○○吵架及拉扯，係
    癸○○毆打辛○○○，無人拿木棍毆打癸○○，戊○○○未
    與癸○○發生拉扯；證人丁○○證稱：戊○○○未出手抓癸○○臉部；證人龔美惠證稱：辛○○○遭癸○○推倒在地起
    身後即站在旁邊，現場無人持木棍毆打癸○○等語。惟：
  (1)被告乙○○於偵查中陳稱：與癸○○發生衝突，在店外就打
    了起來等語（見偵(一)卷第7 頁）；證人即共同被告辛○○○
    於警詢中陳稱：乙○○與癸○○在店外互毆等語（見警卷第
    14頁）；證人丁○○於警詢中陳稱：乙○○與癸○○在屋外
    打架等語（見警卷第24頁），足見被告乙○○確有出手毆打
    告訴人癸○○甚明。又就被告乙○○與告訴人癸○○之體型
    、身材、年紀以觀，告訴人癸○○明顯壯碩、高大、年輕，
    客觀條件均較被告乙○○佔有優勢，如現場僅係其2 人互毆
    ，豈有被告乙○○僅受有左胸壁挫傷、疑似腦震盪，反倒是
    告訴人癸○○全身受有多處撞擊傷及第4 腰椎骨折合併第4
    、5 腰椎滑脫之嚴重傷害？且縱係被告乙○○1 人手持木棍
    攻擊告訴人癸○○，而無其他人加入被告乙○○一方，以其
    2 人上開懸殊之客觀條件，被告乙○○亦未必能佔上風。又
    被告辛○○○遭告訴人癸○○揮倒在地後不久即起身之事實
    ，已據證人龔美惠（辛○○○之配偶）於本院審理中證述明
    確（見易字卷第119 頁）。是在被告辛○○○見友人（被告
    乙○○）遭癸○○毆打，且自己遭癸○○揮倒在地，頭部流
    血，乃憤而持木棍毆打告訴人癸○○；被告戊○○○不滿當
    日稍早遭癸○○辱罵，且見夫婿乙○○與癸○○發生爭執，
    恐不敵癸○○，因護夫心切，出手攻擊癸○○，均合於常情
    。另被告戊○○○於本院審理中陳稱：癸○○之目的係毆打
    乙○○，並未對伊毆打，故將手臂繞過伊毆打乙○○等語（
    見易字卷第124 頁），已自承告訴人癸○○刻意不對其攻擊
    。況本件係導因於告訴人癸○○質疑被告乙○○出售之水龍
    頭有瑕疵而生糾紛，本與被告戊○○○無關，案發當晚發生
    爭吵及互相拉扯者，係被告乙○○與癸○○2 人，且戊○○○係一介女子，癸○○為免留下毆打女子之惡名，特意避開
    而不毆打戊○○○，亦非悖於常情。且證人黃當添、丁○○
    、龔美惠3 人，與被告乙○○等3 人為好友、鄰居或配偶關
    係，其等之證詞難免偏頗而有迴護被告乙○○等3 人之情。
    是被告乙○○3 人辯稱：未毆打癸○○等語，及證人黃當添
    3 人之上開證述，均不足採信。
  (2)按「正當防衛係對於現在不正之侵害防衛自己或他人之權利
    者而言，本案上訴人與某甲口角互毆彼此成傷，不能證明某
    甲先行侵害，自不得主張正當防衛」；「彼此互毆，又必以
    一方初無傷人之行為，因排除對方不法之侵害而加以還擊，
    始得以正當防衛論（最高法院17年上字第686 號、30年上字
    第1040號判例要旨參照）。本件被告乙○○與癸○○互毆之
    事實，除據被告乙○○於偵查中坦承不諱外（見偵(一)卷第7
    頁），並有證人即共同被告辛○○○、證人丁○○於警詢中
    陳稱：乙○○與癸○○互毆等語可憑（見警卷第14、24頁）
    。復參以證人龔美惠於本院審理中證稱：乙○○很生氣，質
    問癸○○為何辱罵戊○○○，2 人在屋內發生口角，走出屋
    外後，繼續爭吵等語（見易字卷第116 頁）；證人戊○○○
    於本院審理中證稱：乙○○與癸○○互以言語挑釁，乙○○
    有罵三字經，2 人一邊罵，一邊拉扯，打來打去等語（見易
    字卷第124 頁），足見被告乙○○係不滿癸○○辱罵戊○○○，而與癸○○發生口角，進而相互拉扯、互毆，分致成傷
    ，尚難認定確係癸○○先出手，益徵被告乙○○係在與告訴
    人癸○○發生爭執後，因氣憤情緒，乃起意傷害告訴人癸○○，並非基於防衛之意，被告乙○○就此傷害行為，自不能
    主張正當防衛。
  2.按意思之聯絡並不限於事前有所謀議，即僅於行為當時有共
    同犯意之聯絡者，亦屬之，且其表示之方法，亦不以明示通
    謀為必要，即相互間有默示之合致，亦無不可（最高法院73
    年臺上字第2364號判例參照）。本件被告辛○○○見被告乙○○遭毆打時，先以手毆打癸○○腰部，繼而持木棍毆打癸○○；被告戊○○○見乙○○與癸○○發生爭執互毆之際，
    先以手抓傷癸○○臉部，繼而以掃把毆打癸○○，足見被告
    辛○○○及戊○○○係恐被告乙○○不敵癸○○，乃加入戰
    局，被告乙○○於被告辛○○○持木棍毆打癸○○之際，亦
    持木棍毆打癸○○，足見被告乙○○等3 人已有共識要毆打
    告訴人癸○○，斯時3 人對於傷害告訴人癸○○之犯行，已
    有分工之默契行為，自有共同默示之合致，而有共同傷害人
    之身體犯意之聯絡。
  3.綜上所述，本件事證已臻明確，被告乙○○等3 人傷害犯行
    應堪認定。
二、核被告乙○○、辛○○○、戊○○○所為，均係犯刑法第27
    7 條第1 項傷害罪。被告乙○○等3 人間有犯意聯絡及行為
    分擔，均為共同正犯。又被告乙○○等3 人先後由自己徒手
    或持木棍、小掃把毆打告訴人癸○○之傷害行為，係於密切
    接近之時間及同地實施，侵害同一法益，各行為之獨立性極
    為薄弱，且係出於同一傷害告訴人身體之目的，依一般社會
    健全觀念，在時間差距上，難以強行分開，應視為數個舉動
    之接續施行，合為包括之一行為予以評價，均屬接續犯。爰
    審酌被告乙○○等3 人僅因細故，即任意為傷害犯行，造成
    告訴人癸○○受傷非輕，其未能尊重他人身體，犯後均否認
    犯罪，態度不佳，尚未與被害人癸○○達成和解，誠屬不該
    ；復考以被告乙○○、辛○○○徒手及持木棍毆打告訴人癸○○，情節較重，被告戊○○○以手抓傷告訴人癸○○臉部
    ，及以小掃把毆打告訴人癸○○，情節較輕；另衡以被告乙○○等3 人均無前科，有臺灣高等法院被告前案紀錄表可憑
    ，素行良好等一切情狀，分別量處如主文第2 、3 項所示之
    刑。復考量被告乙○○職業為水電工，教育程度為五專畢業
    ，家庭經濟狀況小康；被告辛○○○經商，教育程度為國小
    畢業，家庭經濟狀況小康；被告戊○○○與乙○○經營水電
    材料行，教育程度為國中畢業，家庭經濟狀況小康（參警卷
    第7 、10、13頁受詢問人欄位之記載）等情，均諭知以新臺
    幣1 千元折算1 日之易科罰金折算標準，以示懲儆。至未扣
    案之小掃把1 支、木棍2 支，雖分別係供被告戊○○○、乙○○及辛○○○犯傷害罪所用之物，然均無證據足認係被告
    乙○○等3 人所有，爰均不諭知沒收。
據上論斷，應依刑事訴訟法第452 條、第299 條第1 項前段，刑
法第28條、第277 條第1 項、第309 條第1 項、第55條、第41條
第1 項前段、第51條第6 款，刑法施行法第1 條之1 ，判決如主
文。
本案經檢察官己○○到庭執行職務。
中    華    民    國    98    年     3    月    31    日
                  刑事第十五庭  法  官  方錦源
以上正本證明與原本無異。
如不服本判決應於收受本判決後10日內向本院提出上訴書狀，並
應敘述具體理由，如未敘述上訴理由者，應於上訴期間屆滿後20
日內補提理由書狀於本院（均須按他造當事人之人數附繕本）「
切勿逕送上級法院」。
中    華    民    國    98    年    3     月    31    日
                                書記官  鄧思辰
附錄法條
刑法第277 條第1 項
傷害人之身體或健康者，處3 年以下有期徒刑、拘役或1 千元以
下罰金。
刑法第309 條第1 項
公然侮辱人者，處拘役或3百元以下罰金。


司法院資訊處製作；財團法人民間司法改革基金會備份。
